【裁判字號】    99,交聲,909
【裁判日期】    990531
【裁判案由】    聲明異議
【裁判全文】
臺灣高雄地方法院交通事件裁定         99年度交聲字第909號
原處分機關  高雄市政府交通局
代  表  人  王國材
異  議  人
即受處分人  甲○○
上列異議人即受處分人因違反道路交通管理處罰條例案件，對於
高雄市政府交通局中華民國99年3 月22日所為之處分（原處分案
號：高市交裁字第裁32-B00000000號），聲明異議，本院裁定如
下：
    主  文
原處分撤銷。
甲○○不罰。
    理  由
一、原處分意旨略以：異議人即受處分人甲○○所有之車牌號碼
    1615-XM 號自用一般小客車，於民國98年3 月15日3 時50分
    許，沿高雄市○○路、一心路、和平路、二聖路、英明路及
    英祥路等路段行駛，有「2 輛以上汽車共同在道路上以危險
    方式駕駛」之交通違規行為，經警掣單舉發，爰依道路交通
    管理處罰條例第43條第3 項規定，裁處異議人罰鍰新臺幣（
    下同）4 萬5 千元，吊銷駕駛執照，並應參加道路交通安全
    講習等語。
二、聲明異議意旨略以：98年2 月21日18時10分許，吳濟賢（身
    分證統一編號：Ｚ000000000）和郭家榮（身分證統一編號：
    Ｚ000000000）2 人，至異議人經營址設高雄市前鎮區○○○
    路193 號「凱旋小客車租賃車行」，承租小客車1 輛，言明
    租用1 天，由吳濟賢承租，郭家榮為保證人。翌日22日，郭
    家榮將車開回車行，表示要繼續租用，並詢問若要換車，要
    辦理何手續，由於吳濟賢未到，所以由伊車行提供空白租賃
    契約書，交由郭家榮帶回，要求承租人簽名、蓋指印，始可
    換車。98年3 月12日20時35分許，郭家榮持吳濟賢簽名捺指
    印，並由郭家榮親簽保證人之契約書，向伊車行換租車號16
    15-XM 之自小客車，直至98年3 月27日中午12時許，始將車
    交回車行。98年4 月中旬某日，高雄市警察局苓雅分局以涉
    公共危險罪傳喚伊，以98年3 月15日有人駕駛伊所有車號16
    15-XM 自小客車參與飆車，要伊到案說明，期間伊已提供承
    租人及駕駛人之資料，交由苓雅分局警員偵辦，但由於駕駛
    人郭家榮拒絕到案說明，使該案責任一直無法釐清。原處分
    機關在責任尚未釐清之前，直接以車主為駕駛人，處罰伊。
    按道路交通管理處罰條例第43條第3 項處罰之對象為汽車駕
    駛人，而非車主，由於上開車輛非由異議人駕駛，異議人亦
    未被警方移送，課以公共危險之刑責，原處分明顯有誤。為
    此聲明異議，請求撤銷原處分等語。
三、按行政罰法第7 條規定，違反行政法上義務之行為非出於故
    意或過失者，不予處罰。究其立法目的，乃依「有責任始有
    處罰」之原則，對違反行政法上義務之處罰，以行為人有可
    非難性及可歸責為前提，即行為人主觀上有故意或過失，始
    予處罰。次按汽車駕駛人，駕駛汽車在道路上蛇行，或以其
    他危險方式駕車者，處新臺幣6 千元以上2 萬4 千元以下罰
    鍰，並當場禁止其駕駛；2 輛以上之汽車共同違反第1 項規
    定，或在道路上競駛、競技者，處汽車駕駛人新臺幣3 萬元
    以上9 萬元以下罰鍰，並當場禁止其駕駛及吊銷其駕駛執照
    ；汽車駕駛人有第1 項第1 款、第2 款或前項行為者，並吊
    扣該汽車牌照3 個月，道路交通管理處罰條例第43條第1 項
    第1 款、第3 項、第4 項分別定有明文。又汽車駕駛人之行
    為，經以科學儀器取得證據資料證明其行為違規，當場不能
    或不宜攔截製單舉發者，得逕行舉發；而該項之逕行舉發，
    應記明車輛牌照號碼、車型等可資辨明之資料，以汽車所有
    人為被通知人製單舉發，道路交通管理條例第7 條之2 第1
    項第7 款、第4 項亦有明文。又道路交通管理處罰條例之處
    罰，受舉發違反道路交通管理事件之受處罰人，認為受舉發
    之違規行為應歸責他人者，應於舉發違反道路交通管理事件
    件，向處罰機關告知應歸責人，處罰機關應即另行通知應歸
    責人到案依法處理。逾期未依規定辦理者，仍依該條例各該
    違反條款規定處罰，道路交通管理處罰條例第85條第1 項亦
    定有明文。可知道路交通管理處罰條例之處罰對象，原則上
    係限於違反行政上義務之人，倘非違反行政上義務之行為人
    ，則無受行政罰之理由。是以關對於汽車駕駛人之處罰，如
    應歸責於汽車所有人者，處罰汽車所有人，反之如不可歸責
    於汽車所有人者，自無處罰汽車所有人之餘地。
四、經查：
  (一)異議人所有車牌號碼1615-XM 號自用一般小客車，於前揭時
    、地，有上述違規行為之事實，為異議人所不爭執，並有採
    證照片1 張、高雄市政府警察局98年4 月5 日高市警交字第
    B00000000 號舉發違反道路交通管理事件通知單在卷可佐，
    是此部分事實固堪認定。惟異議人自98年3 月12日20時35分
    許起至同年月27日12時5 分許止，將其所有上開汽車出租予
    「吳濟賢」（身分證統一編號：Ｚ000000000號）使用（連帶
    保證人為「郭家榮」），有卷附租賃約定書、「吳濟賢」之
    身分證、駕駛執照正、反面影本及本票影本各1 份在卷可憑
    （見本院卷第5 至7 頁）。又「吳濟賢」（身分證統一編號
    ：Ｚ000000000號）自98年2 月28日起因案入監服刑，於98年
    3 月15日本件交通違規事件發生時仍未出監，有臺灣高等法
    院被告前案紀錄表1 份附卷可稽，且吳濟賢業經臺灣高雄地
    方法院檢察署檢察官於98年8 月20日以98年度偵字第22578
    號為不起訴處分確定，有該不起訴處分書1 份附卷為憑（見
    本院卷第11頁）。可知實際於前揭時間承租上開車輛，並於
    98年3 月15日3 時50分參與上開飆車行為之人，並非「吳濟
    賢」本人，應係有人冒用「吳濟賢」之名義承租上開車輛。
    然依異議人所提出上開車輛之租賃契約書所載（見本院卷第
    5 頁），可知上開車號1615-XM 自用一般小客車，於98年3
    月15日3 時50分許本件交通違規行為發生時，仍在冒用「吳
    濟賢」名義承租之人使用中。可合理推任認本件違規汽車之
    駕駛人非異議人，且未見該違規行為有何可歸責於異議人之
    證據，自不得僅因本件違規汽車為異議人所有，即將裁處罰
    鍰4 萬5 千元及吊銷駕駛執照，並應參加道路交通安全講習
    之處罰，轉嫁由異議人承擔。
  (二)又按道路交通管理處罰條例第43條第3 項規定：「2 輛以上
    之汽車共同違反第1 項規定，或在道路上競駛、競技者，處
    汽車駕駛人新臺幣3 萬元以上9 萬元以下罰鍰，並當場禁止
    其駕駛及吊銷其駕駛執照」，可知上開規定之處罰對象應為
    汽車駕駛人，而非汽車所有人。再者，對照道路交通管理處
    罰條例其他有關將處罰轉嫁予汽車所有人之規定，例如第34
    條之「如應歸責於汽車所有人者，得吊扣其汽車牌照3 個月
    」、第35條第6 項之「汽車所有人，明知汽車駕駛人有第1
    項各款情形，而不予禁止駕駛者，依第1 項規定之罰鍰處罰
    ，並吊扣該汽車牌照3 個月」、第62條第5 項之「第1 項及
    前項肇事逃逸案件，經通知汽車所有人到場說明，無故不到
    場說明，或不提供汽車駕駛人相關資料者，吊扣該汽車牌照
    1 個月至3 個月」，均有明定以汽車所有人未善盡查證、管
    理責任或不履行一定義務之可歸責於汽車所有人之事由，而
    上開第43條第3 項規定，則無規定汽車所有人之可歸責事由
    ，可見該條項之規定並非將處罰轉嫁予汽車所有人。準此，
    原處分機關謂依道路交通管理處罰條例第43條第3 項規定，
    以異議人為駕駛人，將本件交通違規行為歸責於汽車所有人
    即異議人云云，顯有誤解，尚非可採。
五、綜上所述，因道路交通管理處罰條例第43條第3 項之處罰對
    象為汽車駕駛人，非汽車所有人，異議人既已提出上開車輛
    之租賃契約書，且無證據證明異議人於上開租賃期間內有占
    有使用上開汽車之情事，又無規定在此種情形得將該處罰轉
    嫁予汽車所有人，或得對汽車所有人予以併罰，則依行政罰
    法第4 條「違反行政法上義務之處罰，以行為時之法律或自
    治條例有明文規定者為限」之精神，自不得逾越法律規定，
    對汽車所有人為本件之裁罰。是異議人本件聲明異議非無理
    由，應由本院將原處分撤銷，諭知異議人不罰，以資適法。
六、據上論斷，依道路交通案件處理辦法第20條前段，裁定如主
    文。
中    華    民    國    99    年    5     月    31    日
                    交通法庭    法  官  曾鈴
以上正本證明與原本無異。
如不服本裁定，應於收受送達後5 日內向本院提出抗告狀。
中    華    民    國    99    年    6     月    1     日
                                書記官  李月君

司法院資訊處製作；財團法人民間司法改革基金會備份。
